【裁判字號】    91,易,3204
【裁判日期】    920227
【裁判案由】    妨害兵役
【裁判全文】
臺灣臺中地方法院刑事判決                        九十一年度易字第三二０四號
    公  訴  人  臺灣臺中地方法院檢察署檢察官
    被      告  甲○○  男  廿.
右列被告因妨害兵役案件，經檢察官提起公訴（九十一年度偵字第二一二一二號），
本院判決如左：
    主  文
甲○○無罪。
    理  由
一、公訴意旨略以：被告甲○○係後備軍人，原住臺中縣太平市○○路○段中山巷三
    六號，其於不詳時日遷出上開處所，竟無故不依規定申報，致使臺中縣後備司令
    部（起訴書誤載為臺中縣團管區司令）所發指定應於民國九十一年七月二十二日
    ，前往臺中縣烏日鄉○○村○○路七四四號（起訴書誤載為臺中縣太平市○○路
    ○段中山巷三六號））成功嶺營區接受一日點閱召集之召集令無法送達。因認被
    告甲○○涉犯修正前妨害兵役治罪條例第十一條第一項第三款、第三項之罪（起
    訴書漏載同條第一項第三款），應依同條例第七條第二項規定處斷云云。
二、妨害兵役治罪條例於九十一年六月二十六日經總統公布修正條文，並自公布日起
    施行，修正前第十一條更改條號為第十條，修正前第七條更改條號為第六條，並
    於修正後之第十條第一項在原條文「後備軍人」之後增加「意圖避免召集處理」
    之主觀構成要件，使該條成為意圖犯，須具有上開避免召集處理之意圖始能成立
    犯罪。本案被告應接受點閱召集之日期為九十一年七月二十二日，係在該條例公
    布之後，但其居住處所遷移，無故未依規定申報之時間，係在公布日之前，被告
    行為後法律有變更，故有比較新舊法之必要。經比較結果，修正後第十條第三項
    、第一項除就本罪行為人之主觀要件即「意圖避免召集處理」加以規定外，其餘
    規定均與修正前第十一條第三項、第一項之規定相同，而修正後第六條第二項規
    定將罰金刑部分加重規定為新臺幣九萬元以下，至於修正前第七條第二項原規定
    罰金刑上限為三百元銀元（經罰金罰鍰提高標準條例提高為十倍，再乘以三倍，
    相當於新臺幣九千元），修正前之罰金刑上限較修正後為低，但妨害兵役治罪條
    例修正後第十條第一項之條文，因須有避免召集處理之意圖，始能構成犯罪，在
    科刑時，修正後之第十條第一項、第三項亦成為第六條第三項之構成要件，是就
    罪刑一切情形，全部綜合比較之結果，自應適用最有利於被告之裁判時法即修正
    後之條文（最高法院二十四年上字四六三四號判例可資參照），故本案並無依第
    二條第一項但書之規定適用修正前法律之情形。綜上，本案應適用裁判時之法律
    ，即修正後妨害兵役治罪條例第十條第三項、第一項、第六條之規定，公訴人認
    被告係犯修正前妨害兵役治罪條例第十一條第一項第三款、第三項之罪嫌，應依
    同條例第七條第二項科刑，尚有誤會，合先敘明。
三、按犯罪事實應依證據認定之，無證據不得推定其犯罪事實，刑事訴訟法第一百五
    十四條定有明文。次按所謂認定犯罪事實之證據，係指足以認定被告確有犯罪行
    為之積極證據而言，該項證據自須適合於被告犯罪事實之認定，始得採為斷罪之
    資料；又事實之認定，應憑證據，如未能發現相當確實證據，或證據不足以證明
    ，自不能以推測或擬制之方法，以為裁判之基礎，最高法院二十九年上字第三一
    ０五號、四十年臺上字第八六號判例著有明文。又按事實審法院對於證據之取捨
    ，依法雖有自由判斷之權，然積極證據不足證明犯罪事實時，被告之抗辯或反證
    縱屬虛偽，仍不能以此資為積極證據應予採信之理由，最高法院亦著有三十年上
    字第四八二號判例可資參照。又按認定犯罪事實所憑之證據，無論係直接證據或
    間接證據，其為訴訟上之證明，須於通常一般之人均不致有所懷疑，而得確信其
    為真實之程度者，始得據為有罪之認定，倘其證明尚未達到此一程度，而有合理
    之懷疑存在，復無其他調查途徑可尋，法院即應為無罪之判決，最高法院七十六
    年臺上字第四九八六號著有判例。
四、公訴人認被告涉有上開妨害兵役罪嫌，係以右揭犯罪事實，有臺中縣團管區司令
    部列管後備軍人行方不明移送法辦年籍表、無法送達之點閱召集令各一紙在卷可
    稽，為其主要依據。訊據被告堅決否認有上開之行為，辯稱：伊原居住之戶籍地
    因九二一地震倒塌，因之前房子貸款尚未繳清，且要辦理受災戶貸款手續，所以
    無法遷出該址，且伊現在居住的房子是承租的，也無法辦遷入等語。
五、經查，被告遷離住所未依規定申報，致使臺中縣後備司令部所發指定應於九十一
    年七月二十二日，前往臺中縣烏日鄉○○村○○路七四四號成功嶺營區接受點閱
    召集之召集令無法送達之事實，雖據被告於本院審理陳述在卷，並有臺中縣團管
    區司令部列管後備軍人行方不明移送法辦年籍表、無法送達之點閱召集令各一紙
    存卷可稽。然被告居住之臺中縣太平市○○路○段中山巷三六號，遭八十八年九
    月二十一日發生之九二一大地震震毀全倒等情，有臺中縣太平市九二一集集大地
    震房屋受損證明書一份附於本院卷可稽，又本院於審理期間簽發拘票拘提被告，
    據臺中縣警察局霧峰分局之報告書所載：該住戶因九二一地震全倒，無法拘提到
    庭等語，亦可證明被告原居住之戶籍地確經九二一地震震毀全倒，是以被告辯稱
    ：原居住之戶籍地因九二一地震全倒，始遷離該址在外租屋等語，即與事實相符
    。而以被告自八十八年九月間遷離戶籍地之時點起算，距本次臺中縣後備司令部
    通知參加點閱召集之時間，顯已相隔有二年十月之久，依常理，被告當無為逃避
    二年十月後只有一日之點閱召集，即故意不將遷移之新址予以申報之理。據此，
    被告於遷移戶籍地之住所後，雖然未依規定申報，但其主觀上尚難認有何避免召
    集處理之意圖。再者，被告現居住之臺中市○○區○○路三段一一五號五樓，為
    其承租地，其因房東不願讓其辦理遷入登記，及慮及戶籍地房屋貸款之相關問題
    ，故於遷離戶籍地後，遲遲未能依規定申報新址，此應與一般社會常情相符，而
    無違經驗法則，足認被告確係有事實上困難及個人債務等因素考量而未辦理戶籍
    遷移申報，並非為圖求逃避九十一年七月二十二日為期一日之點閱召集。
六、綜上所述，公訴人所舉之證據僅能證明被告確有遷移居住處所，未依規定申報之
    情事，但就被告主觀上係基於意圖避免召集處理一節，則未能提出確切之證據以
    證明之，本院復查無其他積極證據足認被告有何公訴人所指故意妨害兵役之犯行
    ，揆諸前揭說明，尚無法證明被告犯有修正後妨害兵役治罪條例第十條第一項之
    罪。從而，自無從依同條例第十條第三項、第一項第三款、第六條第二項規定，
    予以論罪科刑，應依法諭知被告無罪之判決。
據上論斷，應依刑事訴訟法第三百零一條第一項，判決如主文。
本案經檢察官洪淑姿到庭執行職務
中      華      民      國      九十二      年    二    月    二十七    日
                                臺灣臺中地方法院刑事第四庭
                                        法  官  楊  真  明
右正本證明與原本無異。
如不服本判決，應於送達後十日內向本院提出上訴狀（須附繕本），上訴於臺灣高等
法院臺中分院。
                                        書記官
中      華      民      國      九十二      年    二    月    二十七    日


司法院資訊處製作；財團法人民間司法改革基金會備份。
